臺灣新竹地方法院民事簡易判決　　　　 99年度竹簡字第579號
原　　　告　李永濱
訴訟代理人　廖宜祥律師
複代理人　　錢炳村律師
訴訟代理人　鄭建松
被　　　告　徐文忠
　　　　　　莊國基
前列二人共同
訴訟代理人　巫宗翰律師
前列二人共同
複代理人　　范素清
上列當事人間塗銷所有權移轉登記事件，本院於民國100年9月1
日辯論終結，判決如下：
    主  文
原告之訴駁回。
訴訟費用由原告負擔。
    事  實
一、原告方面：
（一）聲明：
１、被告徐文忠、莊國基就附表所示不動產所為買賣之債權行為
    及所有權移轉之物權行為應予撤銷。
２、被告徐文忠應將前項不動產以買賣為原因，於民國九十九年
    四月二十二日向新竹縣新湖地政事務所辦理所有權移轉之登
    記予以塗銷。
３、訴訟費用由被告負擔。
（二）陳述：
１、緣原告於民國95年5月5日起參加以被告徐文忠為會首所召募
    之每期新台幣（下同）壹萬元，會首及會員共計52名，期間
    至99年8月5日止之合會。而原告李永濱於95年5月5日起每月
    向被告徐文忠按月繳納會款至99年4月5日止，共計48期支付
    肆拾捌萬元整，詎至99年4月下旬（即第49會）被告徐文忠
    竟無預警宣告倒會，嗣經被告徐文忠承認本件互助會大部分
    會款都是由會首自己冒標取得，據此被告徐文忠應給付原告
    李永濱前所繳納之會款共計肆拾捌萬元。
２、被告徐文忠無預警宣告倒會後，原告向被告徐文忠多次追討
    均未獲付，嗣經本院以99年度竹北簡調字第134號調解在案
    。經查被告徐文忠之財產，赫然發覺被告徐文忠竟以『買賣
    』為登記原因，於99年4月22日將其名下所有坐落新竹縣新
    豐鄉○○段地號0000-0000土地及其上為未保存登記建物，
    門牌號碼坐落於新竹縣新豐鄉○○村○○路3號，以『買賣
    』為登記原因，移轉所有權登記予同案被告莊國基。
３、被告徐文忠明知本件給付會款之事實存在，其竟冀圖卸責而
    將其所有之上揭系爭不動產以『買賣』為登記原因，移轉所
    有權登記予被告莊國基，以期規避原告求償，被告徐文忠將
    系爭土地及建物以買賣為登記並移轉所有權予其第三人被告
    莊國基之行為，造成原告之債權無法受償之結果，顯然有害
    於原告李永濱之債權，原告李永濱茲援依民法第244條第2項
    及4項之規定，請求撤銷被告二人就系爭房地所為買賣及移
    轉所有權之行為，被告莊國基並應將系爭房地之所有權移轉
    登記塗銷。
４、另依新竹縣新湖地政事務所於99年12月15日函覆之系爭土地
    及建物，被告徐文忠係贈與予被告莊國基，故依民法第244
    條第1項之規定，就系爭房地所為之贈與應予撤銷。
５、至被告徐文忠陳稱其向被告莊國基於88年12月27日借款45
    萬元，另於94年2月14日向被告莊國基之妻〈即被告徐文忠
    之女〉徐梅英借款30萬元計75萬元，並將上揭75萬元充作系
    爭房地第一期款，惟觀諸借據該字跡並非出自同一人之手筆
    ，可見上開借據係事後配合系爭房地虛偽買賣所撰擬，且訴
    外人徐梅英台新銀行竹科分行活儲存款存摺內頁雖有94年2
    月14日之現金取款30萬元，亦不能證實係出借予被告徐文忠
    ，蓋現金取款之原因多端並不等同為出借證明，又被告莊國
    基自日盛銀行新竹分行匯款120萬元至被告徐文忠台灣郵政
    新豐山崎郵局第00000000000000帳號是否為系爭房地之買賣
    價款亦有疑義，另訴外人林秀月於99年4月14日匯款150萬元
    予訴外人徐佳亨之部分，亦與系爭房地之買賣無涉。故渠等
    就移轉系爭房地之受益事實，於系爭房地移轉登記過程中顯
    然知情，據此依民法244條第2項之規定權予被告莊國基之行
    為，造成原告李永濱之債權無法受償之結果，顯然有害於本
    件原告李永濱之債權，故而原告李永濱援依民法第244條第
    1項及第2項之規定，請求撤銷被告莊國基與被告徐文忠二人
    就系爭房地所為買賣及移轉所有權之行為，被告莊國基並應
    將系爭房地之所有權移轉登記予以塗銷。
二、被告方面：
（一）聲明：
１、原告之訴駁回。
２、訴訟費用由原告負擔。
（二）陳述：
１、被告間就系爭不動產之買賣係屬「真實」，而非被告徐文忠
    之脫產行為：
被告莊國基與徐文忠就「新竹縣新豐鄉○○段776地號土地及
   其上未辦保存登記建物（門牌號碼：新竹縣新豐鄉○○村○
   ○路3號）」之買賣事宜，於99年4月13日簽立不動產買賣契
   約書，上開買賣契約書第4條：「一、本約買賣金額共計新台
   幣345萬元整。簽約暨第一期款-付款日期：99年4月13日、付
   款金額：柒拾伍萬元整、收款人簽章：徐文忠、備註：以債
   抵償，詳如後附借據影本。第二期款暨尾款-付款日期：應於
   99年4月20日以前、付款金額：貳佰柒拾萬元整、收款人簽章
   ：徐文忠4/28。」，而被告莊國基確已給付345萬元買賣價金
   予徐文忠，緣被告徐文忠於88年11月27日向被告莊國基借款
   45萬元，被告徐文忠於94年2月14日向被告莊國基之妻即徐梅
   英借款30萬元，嗣徐梅英將其對被告徐文忠所有之30萬元借
   款債權讓與被告莊國基並依法通知債務人即被告徐文忠，準
   此，被告徐文忠對被告莊國基共存有75萬元借款債務。依上
   開買賣契約第4條約定觀之，被告莊國基已在99年4月13日簽
   立買賣契約書之同時給付第一期款75萬元予被告徐文忠，此
   係由被告莊國基對徐文忠之75萬元買賣價金債務與被告徐文
   忠對莊國基之75萬元借款債務，互為抵銷。
 另被告莊國基於99年4月14日匯款120萬元至被告徐文忠台灣郵
   政00000000000000帳號之帳戶內，被告莊國基再於99年4月14
   日向其阿姨林秀月借貸150萬元，並委託林秀月直接將150萬
   元款項匯至被告徐文忠指定之第三人即徐佳亨（徐文忠之子
   ）之新竹三信信用合作社0000000000000帳號之帳戶內，故被
   告莊國基確實已交付系爭不動產之買賣價金345萬元予被告徐
   文忠。
２、而被告間就系爭不動產之買賣行為係屬真實，被告徐文忠出
    賣系爭不動產之目的係為清償互助會會員之會款債務而非脫
    產，被告徐文忠除就買賣價金75萬元部分係與被告莊國基以
    債務抵銷外，被告徐文忠收受其餘之270萬元買賣價金後，
    即向互助會會員黃燈香等清償合計268萬元，且被告莊國基
    雖為被告徐文忠之女婿，但兩人並未同住，兩人之生活並未
    密切互有交集，被告莊國基實不知被告徐文忠有積欠原告會
    款之事，是以，既債務人即被告徐文忠所為之出賣不動產之
    有償行為，於行為時並未明知有損害於債權人即原告之權利
    ，且受益人即被告莊國基並未於受益時知該有償行為會侵害
    債權人即原告之債權，可認本案並未符合民法第244條第2項
    之撤銷要件，原告之主張顯為無理由。
二、得心證之理由：
１、原告於95年5月5日參加以被告徐文忠為會首之合會，並自該
    日起每月向被告徐文忠繳納會款至99年4月5日止，期間共計
    支付48萬元，詎至99年4月下旬被告徐文忠竟宣告倒會，嗣
    雙方針對上開合會債務經由本院於99年9月17日以99年度竹
    北簡調字第134號調解：被告徐文忠應給付原告43萬元成立
    在案之情，業經原告提出本院99年度竹北簡調字第134號之
    調解筆錄在卷可查，且為被告所不否認，是本件原告確屬被
    告徐文忠之債權人無訛。
２、又被告徐文忠於99年4月13日就其所有之坐落新竹縣新豐鄉
    ○○段776地號土地及其上未辦保存登記建物（門牌號碼：
    新竹縣新豐鄉○○村○○路3號，以下總稱系爭不動產）移
    轉登記予被告莊國基之情，業經本院依調閱之新竹線新湖地
    政事務所於99年12月15日之新湖地登字第0990005076號函所
    附當時移轉登記之申請文件。是本件首應審酌即為系爭不動
    產之移轉究屬有償或無償？
３、查原告主張依據上開新竹縣新湖地政事務所函覆之系爭不動
    產，被告徐文忠係贈與予被告莊國基，故依民法第244條第1
    項之規定為其聲明之主張云云，經審閱上開地政事務所回函
    所附之土地登記申請書，有關移轉登記之原因係勾選買賣，
    並附有土地買賣所有權移轉契約書，雖該申請併同附有財政
    部台灣省北區國稅贈與稅免稅證明書，然因被告等申辦移轉
    系爭不動產之原因為買賣，且按「財產之移動，具有左列各
    款情形之一者，以贈與論，依本法規定，課徵贈與稅：：：
    六、二親等以內親屬間財產之買賣。但能提出已支付價款之
    確實證明，且該已支付之價款非由出賣人貸與或提供擔保向
    他人借得者，不在此限。」，遺產及贈與稅法第5條第6款定
    有明文。故本件徐文忠既為被告莊國基之岳父，系爭不動產
    之買賣依法即屬二親等以內親屬間財產之買賣，是被告等之
    買賣過程，祇要買賣資金之來源不符前開之支付之價款非由
    出賣人貸與或提供擔保向他人借得者，揆諸上開法條規定，
    依法即應課徵贈與稅，而本件系爭不動產之價值既在免稅額
    度範圍內，依法辦理所有權移轉時當附有此贈與稅免稅證明
    書，並非附有此證明遂謂系爭不動產於被告間係屬贈與，故
    原告以此主張依據民法第244條第1項之規定，就系爭房地所
    為之贈與應予撤銷云云，即非可議。
４、再按債務人所為之有償行為，於行為時明知有損害於債權人
    之權利者，以受益人於受益時亦知其情事者為限，債權人得
    聲請法院撤銷之，民法第244條第2項定有明文。又債權人依
    民法第244條規定，撤銷債務人所為之有償行為者，須具備
    下列之條件，(一)為債務人所為之法律行為 (二)其法律行
    為有害於債權人 (三)其法律行為係以財產權為目的 (四)如
    為有償之法律行為，債務人於行為時，明知其行為有害於債
    權人，受益人於受益時，亦明知其事情。至於債務人之法律
    行為除有特別規定外，無論為債權行為抑為物權行為，均非
    所問。」最高法院42年台上字第323號判例要旨載有明文。
    查本件被告陳稱系爭不動產係以總價金345萬元之買賣為之
    ，第一期買賣價款75萬元，係由被告莊國基對徐文忠之75萬
    元借款債務，互為抵銷，餘額則由被告莊國基於99年4月14
    日自行匯款120萬元，再於99年4月14日向其阿姨林秀月借貸
    150萬元，並委託林秀月直接將150萬元款項匯至被告徐文忠
    指定之第三人即徐佳亨（徐文忠之子）之新竹三信信用合作
    社帳戶內之情，業經提出買賣契約書、借據、匯款申請書收
    執聯及匯款副通知書為證，觀諸被告所提之卷附買賣契約書
    第4條：「一、本約買賣金額共計新台幣345萬元整。簽約暨
    第一期款-付款日期：99年4月13日、付款金額：柒拾伍萬元
    整、收款人簽章：徐文忠、備註：以債抵償，詳如後附借據
    影本。第二期款暨尾款-付款日期：應於99年4月20日以前、
    付款金額：貳佰柒拾萬元整、收款人簽章：徐文忠4/28。」
    ，確與上開借據及匯款之金額相符，且證人林秀月亦到庭證
    稱確於99年4月14日借款150萬元予被告莊國基，並依其指示
    將該借款匯款至第三人徐佳亨之帳戶，以為其向被告徐文忠
    購買房屋價金之用等語，並提出證人與被告莊國基間就該筆
    借款之借據為證，此外，並無其它事證足認上開借據有何不
    實之處，是本院審認系爭買賣之資金應確已給付。再系爭不
    動產之買賣交易價額345萬元部分，亦屬房市交易市價之合
    理範圍之情，並經被告提出21世紀不動產及富翊不動產經紀
    有限公司之估算書為證，且為原告所不爭執，故系爭不動產
    應屬被告間之有償行為無訛。
５、末債務人所為之有償行為，於行為時明知有損害於債權人之
    權利者，須以受益人於受益時亦知其情事者為限，債權人始
    得聲請法院撤銷之。本件被告徐文忠就系爭不動產所為之有
    償移轉行為確已損害原告即債權人之權利，然被告莊國基雖
    為被告徐文忠之女婿，實並同財共居之情，不僅無法知悉被
    告徐文忠之生活一切，於財務狀況亦然，雖原告主張被告莊
    國基亦為上開合會之會員，自應知悉被告徐文忠於99年4月
    倒會前之財務狀況云云，然經本院傳喚證人即同為合會會員
    之詹錢安、曾秀琳及曾松茂，亦均證稱並非被告莊國基處理
    被告徐文忠之合會會款事，且就被告徐文忠之財務狀況，於
    99 年4月底前均未曾聽聞有何問題，係被告徐文忠於99年4
    月底以電話告知合會要結束始知悉該情事等語 (參本院100
    年4月28日及100年7月18日之言詞辯論筆錄)。是本院認無事
    證足認被告間因上開親誼關係，遂謂被告莊國基已於系爭不
    動產移轉前知悉被告徐文忠因合會冒標之故，而積欠大筆債
    務之事，故其主觀亦無法知悉系爭不動產之移轉將有損害被
    告債權人之權利，此外，原告復未就此提出其它事證供本院
    參酌，是原告依據民法第244條第2項之規定為其聲明之請求
    ，亦失所據，應予駁回。
三、綜上，系爭不動產之移轉雖屬債務人即被告徐文忠所為之有
    償行為，然原告無法證明受益人即被告莊國基於受益時明知
    有損害於債權人即原告之權利，從而，原告依據民法第244
    條第1項及第2項之規定，請求撤銷被告莊國基與被告徐文忠
    二人就系爭房地所為買賣及移轉所有權之行為及被告莊國基
    並應將系爭房地之所有權移轉登記予以塗銷，即屬無理由，
    應予駁回。
四、因本案事證已臻明確，兩造其餘主張陳述及所提之證據，均
    毋庸再予審酌，且被告徐文忠究否將系爭買賣之價款用以給
    付合會債務及其後資金流向為何，均與本件爭點無涉，亦不
    贅載，附此敘明。
五、結論：原告之訴為無理由，依民事訴訟法第78條，判決如主
    文。
中    華    民     國  100    年    9     月    1    日
                  民事第二庭    法      官  彭淑苑
以上正本係照原本作成。
如對本判決上訴，須於判決送達後 20 日內向本院提出上訴狀。
如委任律師提起上訴者，應一併繳納上訴審裁判費。
中    華    民     國  100    年    9     月    1    日
                                書  記  官  王恬如